---
title: "Parcial 1"
author: "Julián Úsuga Ortiz"
format: pdf
editor: visual
---

# 1.

Considere el proceso estocástico dado por:

$$
X_t = w_{t-2} + 0.5w_{t-1} + 2w_t+0.5w_{t+1} + w_{t+2}
$$

donde los $w_t$ son independientes con media $0$ y varianza $\sigma_w^2 = 4.8$.

# 3.

```{r}
library(readxl)
library(tidyverse)
library(lubridate)

data_19 <- read_excel("data/Afluencia_Metro_2019.xlsx",
                      range = "A4:W3566",
                      col_names = FALSE)
data_20 <- read_excel("data/Afluencia_Metro.xlsx",
                      range = "A4:W3767",
                      col_names = FALSE)
data_21 <- read_excel("data/Afluencia_2021.xlsx",
                      range = "A4:W4125",
                      col_names = FALSE)


```

```{r}
metro.cols <- c(
  "fecha",
  "linea",
  "04:00",
  "05:00",
  "06:00",
  "07:00",
  "08:00",
  "09:00",
  "10:00",
  "11:00",
  "12:00",
  "13:00",
  "14:00",
  "15:00",
  "16:00",
  "17:00",
  "18:00",
  "19:00",
  "20:00",
  "21:00",
  "22:00",
  "23:00",
  "per.dia.tot"
) 

colnames(data_19) <- metro.cols
colnames(data_20) <- metro.cols
colnames(data_21) <- metro.cols
```

```{r}

```

a\)

Las dimensiones de los datos de 2019 son 3563 filas y 23 columnas.

Las dimensiones de los datos de 2020 son 3764 filas y 23 columnas.

Las dimensiones de los datos de 2021 son 4122 filas y 23 columnas.

b\)

```{r}
datos_juntos <- bind_rows(data_19, data_20, data_21)
rm(data_19, data_20, data_21)
```

Las dimensiones de los datos_juntos son 11449 filas y 23 columnas.

c\)

```{r}
datos_juntos$fecha <- datos_juntos$fecha |> as_date()
```

```{r}
data <- pivot_longer(datos_juntos, cols = ends_with(":00"), names_to = "hora", values_to = "per.num")

data$hora <- hm(data$hora)
data$dia <- day(data$fecha)
data$dia.sem <- weekdays(data$fecha)
data$sem <- week(data$fecha)
data$mes <- month(data$fecha)
data$anio <- year(data$fecha)
```

Dimensiones son 228980 filas y 10 columnas.

d\)

```{r}
data$linea <- data$linea |> tolower() 
dat_lin_A <- data %>% filter(linea == "línea a")
dat_lin_B <- data %>% filter(linea == "línea b")
```

```{r}
dat_lin_A |> arrange(fecha, hora) |> head(5) 
```

Las dimensiones de los datos de la linea A son 21860 filas y 10 columnas.

Las dimensiones de los datos de la linea B son 21860 filas y 10 columnas.

e).

El 23 de Marzo de 2020 el Gobierno de Colombia expidió el Decreto 457 para el período de aislamiento preventivo obligatorio a causa del virus del COVID-19.

```{r}
dat_lin_A <- dat_lin_A %>%
  mutate(pandemia = if_else(fecha < dmy("23-03-2020"), "no", "si"))


dat_lin_A %>%
  group_by(dia.sem, hora, pandemia) %>%
  summarise(promedio = mean(per.num, na.rm = TRUE)) %>%
  ggplot() + 
  geom_line(aes(x = as_datetime(hora), y = promedio, color = dia.sem)) +
  scale_x_datetime(breaks = "1 hour", date_labels =  "%H:%M") + facet_grid(cols = vars(pandemia))

dat_lin_A %>%
  filter(fecha > dmy("23-03-2020")) %>%
  group_by(dia.sem, hora) %>%
  summarise(promedio = mean(per.num, na.rm = TRUE)) %>%
  ggplot() + 
  geom_line(aes(x = as_datetime(hora), y = promedio, color = dia.sem)) +
  scale_x_datetime(breaks = "1 hour", date_labels =  "%H:%M")
```

f).

```{r}
#
lin.a <- dat_lin_A |> 
  group_by(fecha) |> 
  summarise(a = sum(per.num, na.rm=TRUE))

lin.a |> ggplot(aes(x = fecha, y = a)) + geom_line()
```
